最高法院刑事判決　　　　　　　　　　　　　　　九十三年度台上字第二五六九號
　　上　訴　人　甲○○
右上訴人因貪污案件，不服國防部最高軍事法院中華民國九十二年十月二十七日上訴
審判決（九十二年忠判字第二一號，起訴案號：國防部高等軍事法院檢察署九十年愛
偵字第００一號），提起上訴，本院判決如左：
    主  文
原判決撤銷，發回國防部最高軍事法院。
    理  由
本件原判決認定上訴人甲○○於民國八十七年七月間至八十九年十月九日擔任國防部
陸軍總司令部人事署中校參謀，負責「大陸地區遺族或法定受益人請領在台單身亡故
軍人餘額退伍金」（下稱「餘額退伍金」）審核業務，為依據法令從事公務之人員。
因上訴人之軍校同學畢甄任職於黃致傑經營之「泛理大陸顧問有限公司」，辦理有關
大陸人民繼承榮民遺產等業務，向其請教「餘額退伍金」申辦事宜；上訴人見有利可
圖，於八十七年六、七月間，先後二次將業務上蒐整之「在台單身亡故軍人名冊」約
一千六百餘份，提供畢甄作為客源資料，並鼓勵其自立門戶。畢甄遂於八十七年八月
間離職，前往大陸地區了解市場後，以上訴人交付之名冊招攬業務，並於申請「餘額
退伍金」時，由上訴人協助儘速核發，迄八十九年十一月止，共辦妥原判決附表所示
三十四人次「餘額退伍金」申請案件，獲利新台幣（下同）五百餘萬元。畢甄於每完
成一筆領款後，即提交該件所得款項百分之三以酬謝上訴人，自八十八年六月至八十
九年十月間，分八次共交付上訴人四十五萬九千三百五十七元之賄賂。上訴人明知該
款係其提供客源名冊之對價，仍基於概括犯意，連續收受之。又上訴人明知公務員不
得假借權力，以圖本身或他人之利益，猶故意違背法令，基於概括之犯意，指派受其
業務管制之士兵陳廷嘉，於八十九年七、八月間之每星期五下午二時至四時，至其妻
于秀英開設之「高材生安親班」擔任電腦班小老師，先後八次共四十小時，鐘點費每
二小時七百元，但未支付酬勞予陳廷嘉，為于秀英圖得不法利益一萬四千元等情。因
而撤銷初審之判決，改判論處上訴人依據法令從事公務之人員，連續對於職務上之行
為，收受賄賂，及連續對於非主管或監督之事務，明知違背法令，利用職權機會圖其
他私人不法利益，因而獲得利益罪刑。固非無見。
惟查：(一)賄賂之不法報酬須與公務員之職務上行為或違背職務之行為，具有對價關係
為必要。亦即，公務員就其職務範圍內之事項，以賄賂為對價，而踐履職務上或違背
職務之特定行為，始足當之；如無踐履賄求對象之特定行為存在，即無賄賂可言。原
判決認定上訴人自八十七年七月間起至八十九年十月九日止，擔任國防部陸軍總司令
部人事署中校參謀，負責「餘額退伍金」之審核業務，於八十七年六、七月間，先後
二次將業務上蒐整之一千六百餘份「在台單身亡故軍人名冊」，提供畢甄作為客源資
料，畢甄則於每完成一筆領款後，提交該件所得款項百分之三予上訴人，為其提供客
源資料之對價等情。但對於上訴人提供「在台單身亡故軍人名冊」予畢甄，究竟屬其
職務上之行為？抑或違背職務之行為？則未於事實內明白認定，並敘明其憑以認定之
證據及理由，本院尚無從為判斷其適用法律正當與否之依據。又畢甄在法務部調查局
桃園縣調查站供稱：「八十七年六月間……（上訴人）有提供給我一份人數約有五、
六百人的國軍在台單身已故退員的名單；另於八十七年七月間，第二次提供給我的人
數約有一千餘人的國軍在台單身已故退員的名單……」等語（見偵查卷第一卷第九十
八頁）。如果不虛，上訴人既自八十七年七月間起，始負責「餘額退伍金」之審核業
務，則其於同年六月間提供「在台單身亡故軍人名冊」予畢甄，能否逕認屬其職務範
圍內之事項，而得為其賄求踐履對象之特定行為？非無疑竇。又「在台單身亡故軍人
名冊」係上訴人業務上所蒐整，能否任意提供予第三人？亦與判斷上訴人是否為違背
職務之行為攸關，實情如何，均應究明釐清，始足為判決之基礎。(二)原判決事實欄記
載上訴人指派受其業務管制之士兵陳廷嘉，於八十九年七、八月間之每星期五下午二
時至四時，至于秀英開設之「高材生安親班」擔任兒童電腦班小老師，先後八次共四
十小時，鐘點費每二小時七百元，但未支付酬勞予陳廷嘉，為于秀英圖得不法利益一
萬四千元等情。惟貪污治罪條例規定之「非主管」或「非監督」之事務，乃不同之概
念，構成要件亦不同。原判決認上訴人指派受其業務管制之士兵陳廷嘉前往「高材生
安親班」授課等情，所稱「業務管制」云云，究係「非主管」抑「非監督」之事務？
未為闡明。復未說明其認定鐘點費每二小時七百元所憑之證據，已嫌欠洽；且陳廷嘉
於八十九年七、八月間之每星期五下午二時至四時授課（每次二小時），先後八次合
計僅十六小時，以鐘點費每二小時七百元計算，十六小時為五千六百元，原判決認定
「共四十小時」，為于秀英圖得不法利益「一萬四千元」，亦有判決所載理由矛盾之
違誤。上訴意旨指摘原判決違背法令，尚非全無理由，因原判決違背法令致影響事實
之認定，應認有撤銷發回更審之原因。
據上論結，應依軍事審判法第一百九十九條、第二百零六條第一項但書，刑事訴訟法
第三百九十七條，判決如主文。
中　　　華　　　民　　　國　　九十三　　年　　　五　　　月　　 十九 　　日
                              最高法院刑事第四庭
                                  審判長法官  紀　俊　乾
                                        法官  黃　正　興
                                        法官  陳　東　誥
                                        法官  魏　新　和
                                        法官  林　秀　夫
      右正本證明與原本無異
                                              書  記  官
中　　　華　　　民　　　國　　九十三　　年　　　五　　　月　　二十一　　日
                                                                        Ｖ
